臺灣高等法院臺中分院刑事判決
110年度金上訴字第1299號
上  訴  人  
即  被  告  韓永源


選任辯護人  魏雯祈律師
            張祐誠律師
上列上訴人因違反銀行法案件，不服臺灣臺中地方法院109年度
金訴字第410號中華民國110年3月30日第一審判決（起訴案號：
臺灣臺中地方檢察署109年度偵字第23133號、109年度偵字第231
34號），提起上訴，本院判決如下：
    主  文
原判決撤銷。
韓永源共同犯銀行法第一百二十五條第一項前段之非法辦理國內
外匯兌業務罪，累犯，處有期徒刑壹年捌月。扣案之犯罪所得新
臺幣陸拾捌萬肆仟玖佰伍拾元及如附表編號13、14、15、23所示
之物均沒收。
    犯罪事實
一、韓永源為臺中市○○區○○○路0號之泰順商店負責人，其明知除
    法律另有規定者外，非銀行不得辦理國內外匯兌業務，竟與
    真實姓名年籍不詳、自稱「普希」之泰國籍成年男
    子（下稱「普希」）共同基於非法辦理國內外匯兌業務之犯
    意聯絡，自民國107年5月間起至109年2月間止，以泰順商店
    作為經營匯兌業務之場所，替國內不特定泰國籍客戶辦理匯
    兌業務，其方式為欲辦理匯兌之泰國籍客戶利用通訊軟體LI
    NE或在泰順商店內以韓永源所提供之複寫匯兌單據載明匯兌
    日期、金額、指定匯款銀行帳戶姓名、帳號及聯絡方式等資
    料，依「普希」自訂之匯率，將欲匯入多少數額泰銖折算後
    之新臺幣現金、匯款手續費新臺幣（以下幣別除特別註明外
    ，均同）100元，連同上開匯兌資料交給韓永源後，由韓永
    源以LINE將匯兌單據拍照所得之影像畫面傳送給「普希」，
    再由「普希」透過泰國當地帳戶，以泰銖匯款至泰國籍客戶
    所指定之帳戶，韓永源則於完成匯款後，經過一段時間累積
    匯款金額後再與「普希」結算，並由「普希」所指定之人前
    往泰順商店向韓永源收取事前約定之半數匯兌手續費及泰國
    籍客戶匯兌所交付之新臺幣現金。韓永源與「普希」即以上
    述異地間收付款項之方式，共同非法辦理國內外匯兌業務，
    而於107年5月間起至109年2月間止累積辦理匯兌筆數為1369
    9筆，匯兌金額合計共8111萬7928元，韓永源、「普希」共
    同收取非法匯兌之手續費總計136萬9900元，韓永源
    從中分受68萬4950元。嗣法務部調查局臺中市調查處調查官
    於109年7月7日持臺灣臺中地方法院核發之搜索票，在臺中
    市○○區○○○路0號泰順商店扣得如附表所示之物，而查獲上情
    。
二、案經法務部調查局臺中市調查處移送臺灣臺中地方檢察署檢
    察官偵查起訴。
    理    由
壹、證據能力部分：
　　本判決認定事實所引用之卷內供述及非供述證據（包含文書
    證據、物證等），並無證據證明係公務員違背法定程序所取
    得，而檢察官、上訴人即被告韓永源（下稱被告）及辯護人
    於原審均明示同意作為證據（見原審卷第164至173頁），於
    本院亦未爭執證據能力，本院審酌該等證據資料作成時之情
    況，並無違法不當及證明力明顯過低之瑕疵，堪認作為證據
    應屬適當，依刑事訴訟法第158條之4反面解釋及第159條之5
    第1項規定，俱有證據能力。
貳、實體部分：　　　　
一、認定犯罪事實所憑之證據及理由：
　　上開犯罪事實，迭據被告於調詢、偵訊、原審及本院均坦承
    不諱，復有泰順商店營利事業扣繳單位稅藉線上查調結果列
    印頁面、法務部調查局臺中市調查處搜索扣押筆錄、扣押物
    品目錄表（執行處所：臺中市○○區○○○路0號、臺中市○區○○○
    路000號12樓之1）、扣案如附表編號15所示手機內通訊軟體
    Telegram、LINE匯兌對話紀錄、匯兌單據影像畫面及截圖、
    被告之記帳資料影本、記帳資料彙整表、法務部調查局臺中
    市調查處數位證據檢視報告、109年7月29日調查局臺中市調
    查處調查官職務報告等物附卷可稽（見偵字第23133號卷第2
    1至22、25至80、83、87、99至103、113至137、149至160、
    165至170、193至197頁），並有扣案如附表編號13至15、23
    所示之物可佐，足認被告之自白核與事實相符，堪以採信。
    本案事證明確，被告犯行洵堪認定，應依法論科。
二、論罪科刑部分：
㈠、按銀行法第29條第1項所稱「匯兌業務」，係指行為人不經由
    現金之輸送，而藉與在他地之分支機構或特定人間之資金清
    算，經常為其客戶辦理異地間款項之收付，以清理客戶與第
    三人間債權債務關係或完成資金轉移之行為。而「國內外匯
    兌」則係謂銀行利用與國內異地或國際間同業相互劃撥款項
    之方式，如電匯、信匯、票匯等，以便利顧客國內異地或國
    際間交付款項之行為，代替現金輸送，了結國際間財政上、
    金融上及商務上所發生之債權債務，收取匯費，並可得無息
    資金運用之一種銀行業務而言。是凡從事異地間寄款、領款
    之行為，無論是否賺有匯差，亦不論於國內或國外為此行為
    ，均符合銀行法該條項「匯兌業務」之規定（最高法院95年
    度台上字第5910號判決意旨參照）。如行為人接受客戶匯入
    之款項，已在他地完成資金之轉移或債權債務之清理者，即
    與非法辦理匯兌業務行為之構成要件相當，不以詳列各筆匯
    入款於何時、何地由何人以何方式兌領為必要（最高法院99
    年度台上字第7380號判決意旨參照）。經查，被告與「普希
    」間基於共同犯意聯絡，由被告以泰順商店為據點，收受泰
    國籍客戶所提供之匯兌資料及欲兌換為泰銖之新臺幣現金，
    再由被告依「普希」自訂之匯率，據以計算新臺幣兌換為泰
    銖之金額，以LINE將匯兌資料傳送給「普希」，由「普希」
    透過泰國當地帳戶，以泰銖匯款至泰國籍客戶所指定之帳戶
    ，以此方式從事臺灣與泰國間之款項收付，自屬辦理國內外
    匯兌業務之行為。從而被告所為，係違反銀行法第29條第1
    項未經主管機關許可經營銀行業務而辦理國內外匯兌業務之
    規定，應依銀行法第125條第1項前段之規定論處。
㈡、被告與「普希」間就本案非法辦理國內外匯兌業務之犯行，
    有犯意聯絡及行為分擔，應依刑法第28條之規定論以共同正
    犯。
㈢、另按刑事法若干犯罪行為態樣，本質上原具有反覆、延續實
    行之特徵，立法時既予以特別歸類，定為犯罪構成要件之行
    為要素，則行為人基於同一之犯意，在密切接近之一定時、
    地持續實行之複數行為，倘依社會通念，於客觀上認為符合
    一個反覆、延續性之行為觀念者，於刑法評價上，即應僅成
    立一罪，俾免有重複評價、刑度超過罪責與不法內涵之疑慮
    ，學理上所稱「集合犯」之職業性、營業性或收集性等具有
    重複特質之犯罪均屬之，例如經營、從事業務、收集、販賣
    、製造、散佈等行為概念者。而銀行法第29條第1項規定所
    稱「辦理銀行匯兌業務」，本質上即屬持續實行之複數行為
    ，具備反覆、延續之行為特徵，行為人先後多次非法經營銀
    行業務之犯行，依社會客觀通念，符合一個反覆、延續性之
    行為概念，屬於集合犯實質上一罪關係（最高法院102年度
    台上字第4459號判決要旨參照）。被告自107年5月間起至10
    9年2月間止，持續實行如犯罪事實欄一所示匯兌行為，依社
    會客觀通念，符合一反覆、延續性之行為概念，應論以集合
    犯之實質上一罪。
㈣、被告前於102年間因賭博案件，經臺灣臺中地方法院以102年
    度豐簡字第571號判決判處有期徒刑3月確定，於103年3月4
    日以易科罰金執行完畢，有臺灣高等法院被告前案紀錄表附
    卷可憑。被告於受有期徒刑之執行完畢後，5年內故意再犯
    本案有期徒刑以上之罪，為累犯。而按現行刑法第47條第1 
    項累犯之規定，不分情節，基於累犯者有其特別惡性及對刑
    罰反應力薄弱等立法理由，一律加重最低本刑，致行為人所
    受之刑罰超過其所應負擔罪責部分，對人民受憲法第8 條保
    障之人身自由所為限制，不符合憲法罪刑相當原則及比例原
    則，有關機關應依本解釋意旨修正之；於上開規定修正前，
    法院應依個案情形及罪刑相當原則，裁量是否依累犯之規定
    加重最低本刑（大法官釋字第775 號解釋意旨參照）。本院
    審諸被告所犯前案為賭博案件，其犯罪類型、行為態樣均與
    本案迥異，況前案係103年3月4日執行完畢，本案則係自107
    年5月間再犯，兩者時間相距4年2月，尚難僅因其於前案執
    行完畢後5 年內故意再犯本案之罪，即認其主觀上具有特別
    惡性或有對刑罰之反應力顯然薄弱之情事，本院考量上情，
    認本件尚無依刑法第47條第1 項累犯之規定加重其刑之必要
    ，併此敘明。
㈤、另按銀行法第125條之4第2項前段規定，犯同法第125條之罪
    ，在偵查中自白，如自動繳交全部犯罪所得者，減輕其刑。
    其立法意旨，係為鼓勵犯罪行為人勇於自白並自動繳出其因
    參與相關犯罪之所得而設。惟若無犯罪所得，自無所謂自動
    繳交全部犯罪所得之問題，解釋上此時祇要在偵查中自白，
    即應認有上開減刑規定之適用（最高法院109年度台上字第1
    491號刑事判決要旨參照）。查，被告就本案非法辦理國內
    外匯兌業務之犯行迭於偵查中、原審及本院均自白犯行，且
    於偵查中均經辯護人表示願意繳回犯罪所得（見偵字第2313
    3號卷第263至265頁）。又本案固經搜索而扣得如附表編號1
    8至20所示之現金，然尚無證據證明該等現金即為被告從事
    上開犯行所收取之手續費，且被告於原審及本院均供明：同
    意就扣案之現金作為犯罪所得沒收之用等語（見原審卷第13
    0頁、本院卷第90頁），審酌前開立法目的既在鼓勵自新，
    認為應從寬解釋，不因上開現金係經搜索扣案而認無銀行法
    第125條之4第2項前段之適用，爰依上開規定均減輕其刑。
參、撤銷改判之理由：
一、原審認被告罪證明確，予以論罪科刑，固非無見。惟查，原
    審認被告前案因故意犯罪執行完畢後，再故意犯本案，可見
    其刑罰反應力尚屬薄弱，且依其本案非法匯兌之期間、筆數
    及金額規模等犯罪情節，尚無應量處最低法定刑之情形，倘
    適用累犯加重之規定，核無前揭解釋所稱之「不符合罪刑相
    當原則、牴觸憲法第23條比例原則」，是應依刑法第47條第
    1項之規定，加重其刑。惟查，被告所犯前案為賭博案件，
    其犯罪類型、行為態樣均與本案迥異，況前案係103年3月4
    日執行完畢，本案則係自107年5月間再犯，兩者時間相距4
    年2月，尚難僅因其於前案執行完畢後5 年內故意再犯本案
    之罪，即認其主觀上具有特別惡性或有對刑罰之反應力顯然
    薄弱之情事而應予加重，已如前述。被告上訴意旨，以此指
    摘原判決適用累犯規定加重其刑為不當，尚非無理由，應由
    本院將原判決撤銷改判。爰審酌被告無視政府對於匯兌管制
    之禁令，非法辦理臺灣地區與泰國地區間之匯兌業務，危害
    國家金融政策之推行及妨害我國金融匯款之交易秩序，惟對
    於一般社會大眾之財產尚未直接造成影響；兼衡被告犯後坦
    承犯行，有效節省訴訟資源，犯後態度尚稱良好；參以其品
    行、智識程度、犯罪動機、方法、目的、手段、非法辦理匯
    兌收付之總額、獲利、與共犯之分工及參與程度、家庭生活
    狀況（見原審卷第180頁）等一切情狀，量處如主文第二項
    所示之刑。至於被告及辯護人請求諭知被告緩刑，然查，被
    告非法從事國內外匯兌業務，其經營期間約1年9月，匯兌筆
    數逾1萬筆，匯兌金額高達8111萬7928元，且與共犯「普希
    」所獲之利益為136萬9000元，迄今亦未能提供「普希」之
    資料以供檢調追查，依其犯罪情節、惡性及所生危害等情觀
    之，經本院斟酌仍認被告所犯本案並無以暫不執行刑罰為適
    當之情事，自不宜宣告緩刑，附此敘明。
二、沒收部分：
  ㈠按銀行法第136條之1所稱應沒收之「犯罪所得」，乃係匯兌
    業者實際收取之匯率差額、管理費、手續費或其他名目之報
    酬等不法利得。而有關共同正犯之犯罪所得，應如何沒收或
    追徵，最高法院業於104年8月11日之104年度第13次刑事庭
    會議，決議不再援用、參考先前採取共犯連帶說之判例、決
    議，改採沒收或追徵應就各人所分得者為限之見解。所謂各
    人所分得，指各人對犯罪所得有事實上之處分權限，法院應
    視具體個案之實際情形而為認定。倘若共同正犯各成員內部
    間，對於不法利得分配明確時，固應依各人實際分配所得沒
    收；然若共同正犯成員對不法所得並無處分權限，其他成員
    亦無事實上之共同處分權限者，自不予諭知沒收（最高法院
    105年度台上字第1984號、第3282號判決意旨參照）。
  ㈡被告從事本案非法辦理國內外匯兌業務之犯罪所得，揆諸前
    開說明，應認定為其所實際收取之手續費。查：被告與「普
    希」於107年5月間起至109年2月間止，累積辦理匯兌筆數為
    13699筆，每筆手續費為100元，業經認定如前，又依被告於
    調詢、偵訊及原審審理中所述，其需交付每筆手續費中之50
    元予「普希」指派之人等語（見偵字第23133號卷第184至18
    5、264頁、原審卷第176至178頁），卷內亦無證據證明被告
    就每筆匯兌手續費分受超過50元之利益，則應認被告實際獲
    取之金額68萬4950元（計算式13699×100÷2＝684950），為其
    犯罪所得。上開被告之犯罪所得，無被害人或得請求損害賠
    償之人主張於本案受有損害，尚無銀行法第136條之1所定不
    應沒收之除外情形，均應依銀行法第136條之1規定諭知沒收
    。另因上述犯罪所得業經被告同意就扣案之現金作為犯罪所
    得沒收之用，已如前述，自無再依刑法第38條之1第3項之規
    定諭知於全部或一部不能沒收或不宜執行沒收時，追徵其價
    額之必要。
  ㈢按供犯罪所用、犯罪預備之物或犯罪所生之物，屬於犯罪行
    為人者，得沒收之，刑法第38條第2項前段定有明文。扣案
    如附表編號13、14、15、23所示之物，均為被告所有，供本
    案非法辦理國內外匯兌業務行為所用，業據其自承在卷（見
    原審卷第130頁），應依刑法第38條第2項前段規定，於被告
    所犯罪刑項下，為沒收之諭知。
  ㈣至其餘之扣案物，並無證據證明與被告之本案犯行有直接關
    係，均不予宣告沒收。
據上論結，應依刑事訴訟法第369條第1項前段、第364條、第299
條第1項前段，判決如主文。
本案經檢察官陳建文提起公訴，檢察官姚玎霖到庭執行職務。
中　　華　　民　　國　　110 　年　　8 　　月　　19　　日
　　　　　　刑事第八庭  審判長法  官  林  清  鈞
                         　   法　官  黃  小  琴
                              法  官  郭  瑞  祥
以上正本證明與原本無異。
如不服本判決應於收受送達後二十日內向本院提出上訴書狀，其
未敘述上訴之理由者，並得於提起上訴後二十日內向本院補提理
由書（均須按他造當事人之人數附繕本）「切勿逕送上級法院」
。
                              書記官  賴  淵  瀛 

中　　華　　民　　國　　110 　年　　8 　　月　　19　　日

附錄論罪科刑法條：
銀行法第29條第1項（禁止非銀行收受存款及違反之處罰）
除法律另有規定者外，非銀行不得經營收受存款、受託經理信託
資金、公眾財產或辦理國內外匯兌業務。

銀行法第125條第1項
違反第29條第1 項規定者，處3 年以上10年以下有期徒刑，得併
科新臺幣1 千萬元以上2 億元以下罰金。其因犯罪獲取之財物或
財產上利益達新臺幣一億元以上者，處7 年以上有期徒刑，得併
科新臺幣2 千5 百萬元以上5 億元以下罰金。

附表

編號 品名 數量 卷證標示 1 韓永源盤古銀行0000000000號、0000000000號存摺 2本 法務部調查局臺中市調查處扣押物品目錄表編號2-1 2 韓永源中國信託銀行000000000000號存摺 1本 法務部調查局臺中市調查處扣押物品目錄表編號2-2 3 韓永源SCB銀行0000000000號存摺 1本 法務部調查局臺中市調查處扣押物品目錄表編號2-3 4 韓永源渣打銀行00000000000000號存摺 1本 法務部調查局臺中市調查處扣押物品目錄表編號2-4 5 韓永源開泰銀行0000000000號存摺 1本 法務部調查局臺中市調查處扣押物品目錄表編號2-5 6 韓永源華南銀行000000000000號、000000000000號存摺 2本 法務部調查局臺中市調查處扣押物品目錄表編號2-6 7 韓永源合庫銀行0000000000000號、0000000000000號存摺 2本 法務部調查局臺中市調查處扣押物品目錄表編號2-7 8 韓永源中華郵政00000000000000號存摺 1本 法務部調查局臺中市調查處扣押物品目錄表編號2-8 9 韓永源彰化銀行00000000000000號存摺 1本 法務部調查局臺中市調查處扣押物品目錄表編號2-9 10 韓永源台中銀行000000000000號存摺 1本 法務部調查局臺中市調查處扣押物品目錄表編號2-10 11 韓永源玉山銀行0000000000000號、0000000000000號存摺 2本 法務部調查局臺中市調查處扣押物品目錄表編號2-11 12 韓永源台新銀行000000000000號、000000 00000000號、00000000000000、00000000 000000、00000000000000、00000000000000號存摺 6本 法務部調查局臺中市調查處扣押物品目錄表編號2-12 13 筆記本 1本 法務部調查局臺中市調查處扣押物品目錄表編號2-13 14 韓永源記帳資料 6本 法務部調查局臺中市調查處扣押物品目錄表編號2-14-1～2-14-6 15 韓永源之黑色IPHONE XS MAX手機（IMEI：000000000000000，含插用之門號0000000000號SIM卡1張） 1支 法務部調查局臺中市調查處扣押物品目錄表編號2-15 16 韓永源黑色NOKIA3.1手機（IMEI：000000000000000） 1支 法務部調查局臺中市調查處扣押物品目錄表編號2-16 17 韓永源紅色OPPO手機 1支 法務部調查局臺中市調查處扣押物品目錄表編號2-17 18 現金佰元大鈔（新臺幣） 2101張 法務部調查局臺中市調查處扣押物品目錄表編號2-18 19 現金伍佰元大鈔（新臺幣） 280張 法務部調查局臺中市調查處扣押物品目錄表編號2-19 20 現金仟元大鈔（新臺幣） 4500張、4000張、1100張 法務部調查局臺中市調查處扣押物品目錄表編號2-20-1～2-20-3 21 黑色ASUS筆電（含袋子） 1臺 法務部調查局臺中市調查處扣押物品目錄表編號2-21 22 值班表 1本 法務部調查局臺中市調查處扣押物品目錄表編號2-22 23 點鈔機 1臺 法務部調查局臺中市調查處扣押物品目錄表編號2-23